臺灣臺北地方法院民事裁定　　　　　　　 96年度簡抗字第1號
抗　告　人　甲○○
訴訟代理人　連一鴻律師
相　對　人　公務人員住宅及福利委員會
法定代理人　乙○○
訴訟代理人　林玫卿律師
上列當事人間請求返還不當得利事件，抗告人對於民國95年11月
30日本院台北簡易庭所為之95年度北簡字第37201 號裁定提起抗
告，本院裁定如下：
    主  文
抗告駁回。
抗告訴訟費用新臺幣壹仟元由抗告人負擔。
    理  由
一按除別有規定外，確定之終局判決就經裁判之訴訟標的，有既
  判力；原告之訴，其訴訟標的為確定判決之效力所及者，法院
  應以裁定駁回之，民事訴訟法第400條第1項、第249條第1項第
  7 款分別定有明文。又所謂訴訟標的，乃原告為確定其私權之
  請求，或所主張或不認之法律關係是否存在，欲法院對之加以
  裁判之對象；訴訟標的之確定，應依訴狀所載請求之旨趣及原
  因事實以定之。原告前後主張之原因事實相同，其為訴訟標的
  之法律關係自亦相同，即為同一事件。
二抗告意旨略以：
  (一)伊前對相對人提起返還不當得利之訴訟，本院台北簡易庭以
    91年度北簡字第9939號判決伊勝訴，經相對人提起上訴後，
    本院以91年度簡上字第832 號（下稱系爭確定判決）改判伊
    敗訴確定。惟伊在該案主張之原因事實，係抗告人於民國88
    年11月5 日以利害關係人身份，代訴外人夏力生清償其對相
    對人所負之給付違約金新臺幣（下同）466,312 元之債務，
    故依民法第312 條規定取得夏力生對相對人之不當得利返還
    請求權，而伊於本件訴訟雖仍以不當得利返還請求權為訴訟
    標的，然伊主張之事實則為：伊於88年11月5日將違約金
    466,312 元匯入夏力生之母李承漣於土地銀行之帳戶內，再
    由土地銀行代理相對人自該帳戶內扣繳該筆款項，李承漣之
    前開帳戶係專為繳納公教貸款而設，非屬一般活期儲蓄存款
    帳戶，不得供作存、提款與轉帳交易之用，帳戶所有人亦不
    得自該帳戶提領款項，抗告人將該筆違約金匯入此帳戶，與
    伊直接匯款予土地銀行無異，匯款利益之移動係自抗告人至
    相對人等情，與前開確定判決所審理之原因事實顯有不同，
    且在前者有代位清償規定之適用，後者則與代位清償全然無
    涉，適用之法規亦有差異，顯非同一訴訟標的。
  (二)況伊代位夏力生直接向相對人為清償，與伊將款項匯入李承
    漣設於土地銀行之帳戶，再由土地銀行扣款，係二互斥之事
    實，從而，本件主張之事實，自非系爭確定判決之既判力所
    及。原審認本件訴訟主張之原因事實法律關係，與系爭確定
    判決之原因事實法律關係同一，遽予裁定駁回本件訴訟，顯
    有違誤。
三經查：
  (一)抗告人於91年間對相對人提起返還不當得利之訴（案列本院
    91年度北簡字第9939號），主張：
    1.伊於76年4 月25日，向訴外人夏力生購買門牌基隆市○○
      街353號2樓房屋及基地應有部分（下稱系爭房地），價金
      1,130,000 元。系爭房地係夏力生之母李承璉生前以公教
      人員身分向相對人貸款所購置，貸款事宜經相對人委任代
      理行庫土地銀行古亭分行辦理，因伊夫亦具有公務員資格
      ，故伊與夏力生約定自76年5月起，價金中之522,500元由
      伊按月向土地銀行繳還前開公教貸款以為給付，餘款
      607,500元則以現金付訖。
    2.伊於88年11月5 日前往土地銀行欲提前清償全部貸款時，
      土地銀行承辦人表示因夏力生於公教貸款期間出售系爭房
      地，違反公教貸款契約之約定，如欲提前清償，應給付違
      約金及差額利息，伊乃以利害關係人身分，代夏力生向土
      地銀行繳付違約金466,312元及差額利息309,194元。
    3.就伊代償之上開違約金及差額利息，因夏力生拒不返還，
      伊乃對夏力生提訴請求，經臺灣高等法院90年度上易字第
      273號判決認定相對人對夏力生並無違約金請求權確定，
      則相對人向伊收取之違約金自始無法律上原因，爰依據不
      當得利之法律關係，請求相對人返還該筆款項並加計法定
      遲延利息（抗告人91年5月31日提出之起訴狀參照）。
  (二)抗告人於前開訴訟獲勝訴判決，相對人提起上訴（案列本院
    91年度簡上字第832 號），抗告人於二審除援用原審之主張
    外，補稱：
    1.相對人係向伊催討違約金，伊應土地銀行要求及指示，將
      違約金及差額利息匯至土地銀行指定之李承漣帳戶，並非
      出於李承漣向伊借貸或其他原因而匯款，亦非因夏力生之
      要求而匯款，從而，伊乃基於民法第311條、第312條之利
      害關係人身份，為李承漣或夏力生為給付，自應當然取得
      李承漣或夏力生對上訴人之不當得利返還請求權（抗告人
      92年1月17日提出之辯論意旨狀參照）。
    2.相對人雖辯稱：對系爭款項若有返還義務，亦應返還予李
      承漣或夏力生云云，若相對人之抗辯有理，伊追加依民法
      第242條主張，相對人應將466,312元給付予李承漣（或夏
      力生），並由伊代位受領之（抗告人92年4月2日提出之辯
      論意旨續(二)狀參照）。
  (三)本院91年度簡上字第832 號判決認抗告人之請求不應准許，
    故而將第一審判決廢棄，改判駁回抗告人之訴。由上開抗告
    人在前確定案件之陳述，可知其係主張相對人受領其所給付
    之違約金446,312元，自始無法律上原因，應依民法第179條
    規定負返還之責，故其訴訟標的為不當得利返還請求權。而
    抗告人提起本件訴訟，仍主張其於88年11月5日前往土地銀
    行欲提前清償全部貸款時，土地銀行承辦人表示因夏力生於
    公教貸款期間出售系爭房地，違反公教貸款契約之約定，如
    欲提前清償，應給付違約金及差額利息，其乃於88年11月5
    日匯款違約金466,312元至李承漣之帳戶內，因相對人無權
    向夏力生請求上開違約金，則伊受領該筆款項即無法律上原
    因，爰依據不當得利之法律關係，請求相對人返還該筆款項
    並加計法定遲延利息（抗告人95年8月11日提出之起訴狀參
    照），其於本件訴訟所主張之訴訟標的，與系爭確定判決已
    生既判力之訴訟標的即為相同，為同一事件，揆諸前開說明
    ，抗告人自應受系爭確定判決既判力之拘束，抗告人提起本
    件訴訟，依民事訴訟法第249條第1項第7款規定，即非法之
    所許。至抗告人於本件訴訟雖另主張：李承漣之前開帳戶係
    專為繳納公教貸款而設，非屬一般活期儲蓄存款帳戶，不得
    供作存、提款與轉帳交易之用，帳戶所有人亦不得自該帳戶
    提領款項，抗告人將該筆違約金匯入此帳戶，與直接匯款予
    土地銀行無異，匯款利益之移動係自抗告人至相對人等情，
    然此項陳述，僅屬補充事實上或法律上之陳述，抗告人執此
    主張本件訴訟之訴訟標的與系爭確定判決之訴訟標的不同云
    云，難認有理。
四綜上，原裁定認本件訴訟之訴訟標的為系爭確定判決之既判力
  所及，依民事訴訟法第249條第1項第7 款規定裁定駁回抗告人
  之訴，並無違誤。抗告意旨指摘原裁定不當，聲明廢棄，為無
  理由，應予駁回。
五據上論結，本件抗告為無理由。依民事訴訟法第436條之1第3
  項、第495條之1、第449條第1項、第95條、第78條，裁定如主
  文。
中　　華　　民　　國　　96　　年　　8 　　月　　28　　日
                    民事第六庭審判長法  官  李昆曄
                                    法  官  曾部倫
                                    法  官  陳婷玉
以上正本係照原本作成。
本裁定不得再抗告。
中　　華　　民　　國　　96　　年　　8 　　月　　28　　日
                                    書記官  詹雪娥
